【裁判字號】    97,重上,547
【裁判日期】    990730
【裁判案由】    履行合約
【裁判全文】
臺灣高等法院民事判決                 97年度重上字第547號
上  訴  人
即被上訴人  丁○○
訴訟代理人  林雯澤律師
            李宗瀚律師
            楊久弘律師
上  一  人
複 代理 人  乙○○
被 上訴 人
即 上訴 人  卯○
訴訟代理人  李長彥律師
被 上訴 人
即 上訴 人  巳○○
            辛○○○
            寅○○
                        號5樓.
            午○○
            未○○
            丑○○○
            酉○○
                        樓之1.
            申○○
            壬○○
            子○○
            庚○○
                        樓之1.
            己○○
            戊○○○
上  一  人
法定代理人  丙○○
上列14人共同
訴訟代理人  徐國勇律師
複 代理 人  黃育勳律師
            癸○○    住臺北市○○路○段95號6樓之1
被 上訴 人  辰○○    住臺南市東區○○○○街72號2樓
上列當事人間履行合約事件，兩造對於中華民國97年7月31日臺
灣板橋地方法院97年度重訴第20號第一審判決各自提起上訴，上
訴人丁○○並為訴之變更，經本院於99年7月6日言詞辯論終結，
判決如下：
    主  文
原判決關於命上訴人丁○○返還巳○○、辛○○○、卯○、寅○
○、壬○○、己○○、戊○○○就臺北縣板橋市○○段一一七三
地號土地如附表1權狀字號欄編號1至4、10、11、15所示之所有
權狀部分，及該部分假執行之聲請，暨訴訟費用之裁判均廢棄。
上開廢棄部分，上訴人巳○○、辛○○○、卯○、寅○○、壬○
○、己○○、戊○○○在第一審之反訴駁回。
丁○○其餘上訴及變更之訴均駁回。
第一審、第二審（含變更之訴）訴訟費用由上訴人丁○○負擔二
十分之十九，餘由上訴人巳○○、辛○○○、卯○、寅○○、壬
○○、己○○、戊○○○負擔。
    事實及理由
甲、程序方面：
一、被上訴人辰○○（下稱辰○○）經合法通知，未於言詞辯論
    期日到場，核無民事訴訟法第386條各款所列情形，爰依上
    訴人即被上訴人丁○○（下稱丁○○）之聲請，由其一造辯
    論而為判決。
二、按第二審上訴狀，依民事訴訟法第438條（即現行民事訴訟
    法第441條）第1項第3款之規定，固應表明第一審判決應如
    何廢棄或變更之聲明，惟此項聲明未明白記載者，如依其對
    於第一審判決不服之本旨，及其在第一審所為應受判決事項
    之聲明，已可認其上訴聲明之內容如何，自不得以其記載稍
    欠明確，即謂其上訴之程式有欠缺（最高法院30年抗字第
    417號判例意旨參照）。經查，丁○○提起上訴時，雖未就
    反訴部分記載第一審判決應如何廢棄或變更之聲明，惟其上
    訴時既已聲明「原判決不利上訴人之部分廢棄。」（見本院
    卷(一)第45頁），嗣後丁○○並已補正其上訴聲明（見本院卷
    (一)第126頁），堪認丁○○已就原判決不利之部分全部提起
    上訴，尚難認丁○○就反訴不利部分未上訴而告確定，合先
    敘明。
三、次查，丁○○於原審之聲明為：(一)先位聲明：於丁○○分別
    給付如附表1所示「原審先位聲明應給付價款」欄所示金額
    （丁○○主張未給付之買賣價金總額為新臺幣（下同）7,11
    6,667元，為計算方便以7,116,669元計算）之同時，被告（
    下稱辰○○等15人）應將坐落臺北縣板橋市○○段1173地號
    土地應有部分5分之1（下稱系爭土地）移轉登記予丁○○，
    辰○○等15人應給付丁○○1,000萬元本息。(二)備位聲明：
    於丁○○分別給付如附表1所示「原審備位聲明應給付價款
    」欄所示金額之同時，辰○○等15人應將系爭土地移轉登記
    予丁○○，辰○○等15人應給付丁○○1,000萬元本息（見
    原審卷(二)第72-73頁）。丁○○上訴本審後，就先位聲明中
    請求土地所有權移轉登記部分變更為：於丁○○給付7,116,
    667元之同時，辰○○等15人應將系爭土地移轉登記予丁○
    ○，另備位聲明中請求土地所有權移轉登記部分則變更如後
    述備位聲明一至三所示（見本院卷(三)第138-140頁），核與
    丁○○原訴之基礎事實係屬同一，合於民事訴訟法第446條
    準用第255條第1項但書第2款之規定，應予准許。
乙、實體方面：
一、丁○○起訴主張：
  (一)系爭土地原為被上訴人即上訴人巳○○、辛○○○、卯○、
    寅○○、午○○、未○○、丑○○○、酉○○、申○○、壬
    ○○、子○○、庚○○、己○○、戊○○○（下稱巳○○等
    14人，與辰○○即合稱辰○○等15人。另巳○○、辛○○○
    、卯○、寅○○合稱巳○○等4人；午○○、未○○、丑○
    ○○、酉○○、申○○合稱午○○等5人；壬○○、子○○
    、庚○○、己○○合稱壬○○等4人，稱謂對照表如附表2所
    示）及辰○○之被繼承人戌○○所有，壬○○等4人及戊○
    ○○均拋棄繼承。系爭土地自戌○○於民國（下同）6年12
    月6日死亡後，遲未辦理繼承登記，辰○○等15人惟恐系爭
    土地將被收歸國有，遂於96年1月9日與丁○○之代理人黃○
    ○簽訂買賣契約（下稱系爭買賣契約），將系爭土地以900
    萬元出售予丁○○，並約定由丁○○負擔系爭土地之稅費、
    規費、代辦費及一切相關費用辦理繼承登記，若系爭土地無
    法辦理繼承登記，系爭買賣契約即告作廢。丁○○並給付第
    1期價款90萬元，分由寅○○、辰○○、戊○○○、巳○○
    、辛○○○、申○○各受領15萬元，系爭土地亦於96年12月
    4日辦妥繼承登記並核發土地之所有權狀，丁○○自屬有權
    占有系爭土地之所有權狀。詎丁○○欲給付第2期價款時，
    巳○○等14人竟拒絕履行契約，復因丁○○已將系爭土地出
    售予訴外人亥○○（下稱亥○○），並收取500萬元價金，
    致丁○○賠償1,000萬元予亥○○，而受有1,000萬元之損害
    。
  (二)爰依系爭買賣契約、民法第216條、第231條第1項、第242條
    之規定，求為命：(一)先位聲明：(1)辰○○等15人應於丁○○
    給付如附表1「原審先位聲明應給付價款」欄所示金額之同
    時，將系爭土地移轉登記予丁○○。(2)辰○○等15人應給付
    丁○○1,000萬元，及自97年4月22日民事追加聲明暨補充理
    由(二)狀（下稱民事追加二狀）繕本送達翌日起至清償日止，
    按年息5%計算之利息(3)願供擔保，請准予宣告假執行。(二)備
    位聲明：(1)辰○○等15人應將系爭土地變更登記為巳○○等
    4人、午○○等5人及辰○○公同共有。(2)系爭土地為變更登
    記後，巳○○等4人、午○○等5人及辰○○應於丁○○給付
    如附表1「原審備位聲明應給付價款」欄所示金額之同時，
    將系爭土地移轉登記予丁○○。(3)巳○○等4人、午○○等5
    人及辰○○應給付丁○○1,000萬元，及自民事追加二狀繕
    本送達翌日起至清償日止，按年息5%計算之利息。(4)願供擔
    保，請准予宣告假執行。（原審就先位聲明為辰○○等15人
    應於丁○○給付巳○○等4人、辰○○、壬○○、己○○
    7,266,666元之同時，將系爭土地移轉登記於丁○○之判決
    ，並駁回丁○○1,000萬元本息之請求，因丁○○先位聲明
    勝訴，原審未就備位聲明為判決。另就反訴部分，為巳○○
    等14人勝訴之判決，兩造均聲明不服，各自提起上訴。丁○
    ○並於本院就請求系爭土地所有權移轉登記部分之先位聲明
    為訴之變更，故本院僅須就丁○○變更後之新訴為裁判，就
    系爭土地所有權移轉登記部分之原訴即毋庸裁判。）並上訴
    及變更土地所有權移轉登記部分之先位聲明：(一)原判決不利
    丁○○部分廢棄。(二)辰○○等15人應給付上訴人1,000萬元
    ，及自民事追加二狀繕本送達翌日起至清償日止，按年息5%
    計算之利息。(三)巳○○等14人於第一審之反訴及假執行之聲
    請均駁回。(四)上開(二)部分願供擔保，請准宣告假執行。(五)辰
    ○○等15 人應於丁○○給付7,116,667元同時，將系爭土地
    所有權移轉登記予丁○○。另變更備位聲明：(一)備位聲明一
    ：(1)辰○○等15人應將系爭土地變更登記為巳○○等4人、
    午○○等5人、辰○○公同共有。(2)前項(1)變更登記後，巳
    ○○等4人、午○○等5人、辰○○應於丁○○給付7,266,66
    7元之同時，將系爭土地移轉登記予丁○○。(二)備位聲明二
    ：(1)辰○○等15人應將系爭土地變更登記為巳○○等4人、
    午○○等5人、壬○○等4人及辰○○公同共有。(2)前項(1)變
    更登記後，巳○○等4人、午○○等5人、壬○○等4人及辰
    ○○應於丁○○給付7,266,667元之同時，將系爭土地移轉
    登記予丁○○。(三)備位聲明三：(1)辰○○等15人應將系爭土
    地變更登記為巳○○等4人、午○○5人、辰○○、戊○○○
    公同共有。(2)前項(1)變更登記後，巳○○等4人、午○○等5
    人、辰○○、戊○○○應於丁○○給付7,116,667元同時，
    將系爭土地移轉登記予丁○○。(四)願供擔保，請准宣告假執
    行（丁○○之備位聲明中雖記載請求辰○○等15人賠償1,00
    0萬元本息及駁回巳○○等14人之反訴，惟此部分業經原審
    判決，僅土地所有權移轉登記部分有先備位聲明可言。）。
    並答辯聲明：巳○○等14人之上訴駁回。
二、巳○○等14人則以：壬○○等4人雖曾就被繼承人天○○○
    之遺產拋棄繼承，惟天○○○於67年11月5日死亡，庚○○
    、己○○當時未成年，拋棄繼承顯與其等利益相違且未經親
    屬會議之允許，應不生效力。又壬○○、子○○於繼承開始
    後逾2個月始拋棄繼承，其拋棄亦不生效力。另戊○○○未
    曾拋棄繼承，縱認其曾為拋棄繼承之表示，惟戊○○○之被
    繼承人地○○於53年10月4日死亡，戊○○○當時未成年，
    拋棄繼承顯與其利益相違且亦未經親屬會議之允許，不生拋
    棄之效力。系爭買賣契約係巳○○、卯○、寅○○遭詐欺所
    為，業經依法撤銷意思表示，另辛○○○、午○○等5人、
    壬○○等4人拒絕承認無權代理，復違反民法第1101條及土
    地法第34條之1第1、5項規定而無效，是丁○○請求巳○○
    等14人履行系爭買賣契約，於法不合。且系爭土地於96年12
    月4日始辦妥繼承登記，丁○○於系爭土地辦畢繼承登記前
    ，即與亥○○簽訂買賣契約，與常情有違，是丁○○以巳○
    ○等14人違約為由，訴請賠償1,000萬元，自屬無據等語，
    資為抗辯。並於原審反訴主張：系爭土地既辦畢繼承登記，
    丁○○應將系爭土地之所有權狀返還巳○○等14人等語，並
    反訴求為命：(一)丁○○應將系爭土地如附表1權狀字號欄編
    號1至13、15所示之土地所有權狀14張返還巳○○等14人。
    (二)願供擔保，請准宣告假執行之判決。暨上訴聲明：(一)原判
    決不利巳○○等14人部分廢棄。(二)丁○○於第一審之訴及假
    執行之聲請均駁回。並答辯聲明：上訴駁回。
三、辰○○未於本院到庭，依其所提書狀及其於原審則以：辰○
    ○等15人另繼承臺北縣板橋市○○段1756地號土地（下稱
    1756地號土地）於70年間辦理繼承時，戊○○○、壬○○等
    4人均已拋棄繼承，其等已非戌○○之繼承人。系爭買賣契
    約簽訂時巳○○、寅○○、卯○及其配偶賴宇○○、卯○之
    子即訴外人宙○○（下稱宙○○）及戊○○○之子玄○○均
    在場，其等均稱已獲授權或願配合辦理，故系爭買賣契約應
    已有效成立。辰○○願於丁○○給付第3期價金616,667元後
    ，移轉系爭土地予丁○○，亦毋須賠償丁○○1,000萬元。
    並答辯聲明：同意丁○○之請求。
四、丁○○主張：系爭土地為辰○○等15人之被繼承人戌○○所
    有，戌○○於6年12月6日死亡後未辦理繼承登記。嗣丁○○
    之代理人黃○○於96年1月9日與巳○○、卯○、寅○○、辰
    ○○簽訂系爭買賣契約，約定丁○○代辰○○等15人辦理系
    爭土地之繼承登記後，由丁○○買受系爭土地，價款為900
    萬元，並由卯○之子宙○○代理巳○○、卯○、寅○○，玄
    ○○代理戊○○○、辛○○○簽名於系爭買賣契約，丁○○
    分別給付巳○○、卯○、寅○○、辰○○、戊○○○之代理
    人玄○○各15萬元，另辛○○○由巳○○代收15萬元，又己
    ○○於96年12月17日代理壬○○、子○○、庚○○簽名於系
    爭買賣契約上，並由己○○代理收受30萬元支票，後系爭土
    地於96年12月4日辦畢繼承登記，辰○○復收受第2期款683,
    333元，丁○○共已給付1,883,333元，嗣午○○等5人、壬
    ○○等4人於96年12月27日向丁○○表示未授權寅○○出售
    系爭土地，巳○○、卯○、寅○○亦於同日以遭詐欺為由撤
    銷系爭買賣契約之事實，業據丁○○提出系爭買賣契約、土
    地登記謄本、律師函3件、支票6紙、身分證影本3件為證（
    見原審卷(一)第8-14、18-20、133-140頁），並有己○○所提
    支票1紙附卷可憑（見原審卷(一)第82頁），復為辰○○等15
    人所不爭執，自堪採信為真正。丁○○又主張：寅○○係有
    權代理午○○等5人，己○○係有權代理壬○○等4人，故系
    爭土地為辰○○等15人公同共有，並經逾3分之2之共有人同
    意出售予丁○○，丁○○復將系爭土地轉售予亥○○，並收
    受定金500萬元。嗣丁○○於96年12月4日辦畢系爭土地之繼
    承登記並領得所有權狀後，巳○○等14人竟拒絕辦理所有權
    移轉登記，致丁○○受有賠償亥○○1,000萬元之損害，爰
    依系爭買賣契約、民法第216條、第231條第1項、第242條之
    規定，先位聲明請求辰○○等15人於丁○○給付如附表1所
    示先位聲明應給付價款7,116,667元同時，應將系爭土地移
    轉登記予丁○○，並賠償1,000萬元本息；如法院認壬○○
    等4人、戊○○○拋棄繼承，且丁○○給付戊○○○15萬元
    不生清償價款之效力，則備位聲明請求辰○○等15人應將系
    爭土地變更登記予有繼承權之其餘繼承人後，於丁○○給付
    如附表1所示備位聲明應給付價款7,266,667元同時，將系爭
    土地移轉登記予丁○○，並賠償1,000萬元本息，惟為巳○
    ○等14人所否認，並以上述情詞置辯，復反訴請求丁○○返
    還系爭土地之權狀等語。是以本件兩造爭執之要點在於：(一)
    壬○○等4人是否已就天○○○、Ａ○○之遺產拋棄繼承？
    (二)戊○○○是否已拋棄繼承？(三)辛○○○有無授權巳○○簽
    訂系爭買賣契約？(四)玄○○是否有權代理戊○○○簽訂系爭
    買賣契約？(五)己○○是否有權代理壬○○、子○○、庚○○
    簽訂系爭買賣契約？(六)午○○等5人有無同意或授權寅○○
    簽訂系爭買賣契約？寅○○有無表見代理或隱名代理之適用
    ？(七)巳○○、卯○、寅○○、己○○得否以受詐欺為由，撤
    銷系爭買賣契約？(八)系爭買賣契約是否違反土地法第34條之
    1第1項、第5項之規定而無效？丁○○得否請求辰○○等15
    人辦理系爭土地之所有權移轉登記？(九)丁○○得否請求辰○
    ○等15人賠償1,000萬元？(十)巳○○等14人得否請求丁○○
    返還系爭土地之所有權狀？茲分述如下。
五、壬○○等4人是否已合法拋棄繼承？
  (一)按「繼承人得拋棄其繼承權。前項拋棄，應於知悉其得繼承
    之時起2個月內，以書面向法院、親屬會議或其他繼承人為
    之。」，74年6月3日修正前民法（下稱修正前民法）第1174
    條載有明文。
  (二)經查，壬○○等4人之被繼承人天○○○（係Ｂ○○之女，
    壬○○之妻、子○○、庚○○、己○○之母）於67年11月5
    日死亡，丁○○並提出壬○○等4人之繼承權拋棄書為證（
    原審卷(一)第60、149-151頁），然查壬○○、子○○、庚○
    ○、己○○之繼承權拋棄書記載日期依序為68年1月10日、
    68年1月10日、67年11月5日、67年11月5日，然壬○○於本
    院審理時陳稱其妻天○○○死亡時並未拋棄繼承，嗣於69
    年間卯○欲辦理另1筆土地繼承登記始出具上開拋棄繼承書
    予卯○，當時Ａ○○、子○○、庚○○、己○○均未成年，
    另Ａ○○死亡時亦未拋棄繼承，系爭土地辦理繼承登記卷內
    之拋棄繼承書（證物外放）亦係69年間出具予卯○（見本院
    卷(三)第105頁），核與辰○○於原審具狀陳明壬○○等4人於
    70年間已拋棄繼承等語時間接近（見原審卷(二)第66頁），並
    為兩造所不爭執，堪認壬○○等4人就天○○○之遺產係於
    69年間始拋棄繼承，均已逾2個月，依修正前民法第1174條
    第2項規定，其拋棄均不生效力。
  (三)又按「未成年子女，因繼承、贈與或其他無償取得之財產，
    為其特有財產。」、「父母對於未成年子女之特有財產，有
    使用、收益之權。但非為子女之利益，不得處分之。」，民
    法第1087條、第1088條第2項亦有明文。經查，子○○係49
    年2月5日生，庚○○係51年4月16日生、己○○係57年3月20
    日生，天○○○於67年11月5日死亡時子○○、庚○○、己
    ○○均為未成年人，壬○○為法定代理人，非為子○○、庚
    ○○、己○○之利益，自不得為其等拋棄繼承，故壬○○為
    子○○、庚○○、己○○拋棄繼承亦不生效力，壬○○等4
    人均係系爭土地之公同共有人。
六、戊○○○是否已拋棄繼承？
  (一)按「當事人主張有利於己之事實者，就其事實有舉證之責任
    。」，民事訴訟法第277條前段定有明文。
  (二)丁○○主張戊○○○為地○○之養女，地○○於53年10月4
    日死亡，地○○之妻Ｃ○○於72年4月22日死亡，戊○○○
    已拋棄繼承等語，固據提出88年6月2日繼承系統表、登記清
    冊各1件為證（見原審卷(二)第189-190頁），核與辰○○所述
    相符。惟查，辰○○係戊○○○之兄，如戊○○○就系爭土
    地無繼承權，就戊○○○之應繼分即由辰○○繼承，故辰○
    ○就戊○○○有無拋棄繼承顯有利害關係，辰○○復已另訴
    請求確認戊○○○之繼承權不存在（見本院卷(三)第44-54頁
    ），故辰○○所言尚不足為戊○○○確已拋棄繼承之認定。
    又丁○○提出88年6月2日繼承系統表上雖記載戊○○○已拋
    棄繼承，惟並未經戊○○○簽名或蓋章，且該繼承系統表係
    戌○○之繼承人於88年間委由Ｄ○○為代理人，向臺北縣板
    橋地政事務所（下稱板橋地政事務所）申請辦理系爭土地繼
    承登記所提出，經板橋地政事務所通知補正戊○○○之拋棄
    書及印鑑證明，嗣因未能補正而由代理人Ｄ○○領回，有板
    橋地政事務所99年3月30日北縣板地登字第0990004798號函
    暨土地登記案件駁回理由書、補正通知書在卷可按（見本院
    卷(三)第62-65頁），益證戊○○○並未拋棄繼承，戊○○○
    自係系爭土地之公同共有人。
  (三)丁○○又主張：地○○所有1756地號土地於69年8月26日辦
    理繼承登記由辰○○1人繼承，當時辦理之代書甲○○與丁
    ○○電話中談話時稱戊○○○拋棄繼承等語，固據丁○○提
    出通話譯文、1756地號土地登記簿謄本附卷可稽（見本院卷
    (三)第48-52頁）。惟查，甲○○於另案辰○○請求確認戊○
    ○○繼承權不存在訴訟及本院審理時均證稱不記得戊○○○
    是否拋棄繼承（見本院卷(三)第44、101頁），而丁○○提出
    與甲○○之通話譯文中甲○○雖有回答「嗯」、「對」，惟
    查，甲○○於本院審理時已證稱其當時於電話中均係順著丁
    ○○之語意回答，實際上不記得戊○○○有無拋棄繼承，且
    甲○○甚至反問「沒有出（印鑑證明）那要怎麼拋棄？」（
    見本院卷(三)第50頁），自難僅憑甲○○語意不清之回答認
    戊○○○確已拋棄繼承。再查，1756地號土地雖於69年8月
    26日辦理繼承登記由辰○○1人繼承，遺產辦理由1位繼承人
    辦理繼承登記之原因非僅拋棄繼承一端，尚可能依據全體繼
    承人分割遺產之協議辦理，是1756地號土地雖於69年8月26
    日辦理繼承登記予辰○○，仍難遽認戊○○○已拋棄繼承，
    戊○○○應係系爭土地之公同共有人。
七、辛○○○有無授權巳○○簽訂系爭買賣契約？
  (一)丁○○主張；辛○○○已授權巳○○簽訂系爭買賣契約等語
    。辛○○○則抗辯：其未授權巳○○簽訂系爭買賣契約。
  (二)經查，丁○○之代理人即證人黃○○證稱：「辛○○○、巳
    ○○、玄○○、寅○○曾到卯○家裡商談，前後至少5次以
    上。」、「辛○○○及其夫從嘉義到卯○家裡商談本件買賣
    並表示巳○○同意的話她就沒有意見，所以巳○○是代理辛
    ○○○，而巳○○請玄○○幫辛○○○代理並簽名。」「簽
    訂系爭買賣契約之前將買賣契約提供部分繼承人，卯○、寅
    ○○、辰○○、玄○○、巳○○、辛○○○閱覽。」等語（
    見原審卷(一)第219、225頁），巳○○於本院亦自認：「辛○
    ○○有說只要我說好，她就好，她住在嘉義住很遠要上來麻
    煩，她的意思就是我同意，她就同意。」（見本院卷(三)第
    102頁），核與卯○所述相符（見本院卷(三)第102-103頁，卯
    ○因病無法說話，由其子宙○○看卯○口型翻譯）。復核玄
    ○○證稱：「（黃）Ｅ○○是宙○○說他已經簽了3個，叫
    我幫她代簽。」等語，核與宙○○於原審證述情節相符（見
    原審卷(一)第232-234頁），另徵之辰○○陳稱：「我打電話
    給辛○○○，她跟我說賣土地拿到15萬元不要讓辛○○○的
    先生知道，所以我知道辛○○○知道要賣土地，我忘記是什
    麼時候，應該是簽約後，15萬元剛兌現的時候，辛○○○也
    知道有拿到15萬元這件事情」等語（見原卷(二)第42頁），再
    參酌丁○○交付辛○○○分得系爭買賣契約第1期價款15萬
    元予巳○○代收，並由辛○○○之女Ｆ○○○交付予辛○○
    ○等情，復據Ｆ○○○證述綦詳（見原審卷(二)第37-39頁）
    ，足證辛○○○於96年1月9日簽約前，已經由黃○○交付系
    爭買賣契約閱覽，復向黃○○表示將其代理權授與巳○○，
    並授權巳○○代為受領15萬元價金，再由巳○○將15萬元之
    價金交付Ｆ○○○即辛○○○之女兒，為隱瞞辛○○○之先
    生知悉辛○○○受領15萬元價金之事，始由Ｆ○○○分次將
    價金交付辛○○○，足證系爭買賣契約確已得辛○○○之授
    權始簽訂，對辛○○○自屬有效。
八、玄○○是否有權代理戊○○○簽訂系爭買賣契約？
  (一)按「監護人對於受監護人之財產，非為受監護人之利益，不
    得使用或處分。為不動產之處分時，並應得親屬會議之允許
    。」，98年11月23日修正施行前之民法第1101條定有明文。
    再按「親屬會議會員，應就未成年人、禁治產人或被繼承人
    之左列親屬與順序定之：一、直系血親尊親屬。二、三親等
    內旁系血親尊親屬。三、四親等內之同輩血親。前項同一順
    序之人，以親等近者為先；親等同者，以同居親屬為先，無
    同居親屬者，以年長者為先。依前二項順序所定之親屬會議
    會員，不能出席會議或難於出席時，由次順序之親屬充任之
    。」、「無前條規定之親屬，或親屬不足法定人數時，法院
    得因有召集權人之聲請，於其他親屬中指定之。親屬會議不
    能召開或召開有困難時，依法應經親屬會議處理之事項，由
    有召集權人聲請法院處理之。」，民法第1130、1131條亦有
    明文。
  (二)經查，戊○○○於81年1月14日經法院宣告禁治產，並由配
    偶丙○○擔任監護人，有戶籍謄本在卷可參（見原審卷(一)第
    59頁），又戊○○○之子玄○○固於系爭買賣契約上以戊○
    ○○之代理人名義簽名，然玄○○已證稱其簽訂系爭買賣契
    約之前未告知丙○○，且玄○○所領之支票亦係存入玄○○
    自己之帳戶內（見原審卷(一)第235-237頁），並非存入戊○
    ○○或其法定代理人丙○○之帳戶內，丁○○復未舉證戊○
    ○○就簽訂系爭土地之不動產買賣契約行為，業經親屬會議
    允許，堪認玄○○所為已違反民法第1101條之規定，對戊○
    ○○自不生效力。另參酌丁○○之代理人即證人黃○○證稱
    ：因發現戊○○○是禁治產人，始發存證信函催告戊○○○
    行使優先承買權，開親屬會議比較麻煩等語，並有巳○○等
    14人所提存證信函1件存卷足參（見原審卷(一)第83-85頁），
    核與玄○○證稱黃○○告知玄○○及丙○○收受前揭存證信
    函後10日內不要有動作等語（見原審卷(一)第238頁），足證
    丁○○亦明知玄○○代理Ｇ○○簽訂系爭買賣契約，未經召
    開親屬會議應為無效，始另行寄發存證信函催告戊○○○行
    使優先承買權。又依戌○○之繼承系統表所示（見原審卷(一)
    第60頁），戊○○○之親屬會議成員應為巳○○、辛○○○
    、卯○、辰○○及訴外人Ｈ○○○5人，惟Ｈ○○○早已出
    養他人，親屬會議會員之法定人數不足5人，依據前揭規定
    ，自應聲請法院處理之，惟本件戊○○○之親屬會議並未召
    集，亦無有召集權人聲請法院處理，足證系爭買賣契約對戊
    ○○○確不生效力。
九、己○○是否有權代理壬○○、子○○、庚○○簽訂系爭契約
    ？
  (一)丁○○主張：己○○係有權代理壬○○、子○○及庚○○簽
    訂系爭買賣契約等語。壬○○等4人則抗辯：己○○並非有
    權代理，其等未同意出售系爭土地等語。
  (二)經查，己○○於96年12月17日黃○○交付系爭土地買賣價款
    30萬元之支票後方簽名，其上記載「茲收到丁○○先生給付
    之土地買賣價金價金新台幣30萬元（買賣標的為臺北縣板橋
    市○○段1173地號961平方公尺，權利範圍為簽收人對於戌
    ○○之應繼份全部。」等語（見原審卷(一)第152頁），己○
    ○並於同日在系爭買賣契約上簽名（見原審卷(一)第9頁反面
    ），證人黃○○證稱：「我有讓她（己○○）看過契約後才
    簽名。」（見原審卷(一)第226頁），足證己○○確實知悉其
    收受30萬元為系爭買賣契約之價金，己○○並同意出售系爭
    土地。
  (三)次查證人黃○○證稱：「那天（96年12月17日）庚○○、己
    ○○在場，我打電話給壬○○，我說卯○他們講好要給壬○
    ○30萬元，壬○○就答應我叫我找他女兒己○○代簽，所以
    當天我就交付30萬元支票給己○○，我有告訴己○○這是買
    賣土地的價金，而且簽收單據上也有載明土地契約的價金。
    子○○應該是不知道（系爭買賣契約），庚○○應該是知道
    ，因為我在己○○家樓下遇到他，我有告訴他我的目的，但
    沒有將合約書交給庚○○看。她（庚○○）跟開計程車的朋
    友急著出去，所以才把壬○○的行動電話號碼給我。（問：
    壬○○來簽拋棄繼承書的時候為何不請他同時簽土地買賣契
    約書？）因為卯○、寅○○叫我不要讓壬○○知道買賣價金
    多少錢，只告訴我壬○○會配合用印簽章。」（見原審卷(一)
    第218-227頁），另壬○○、庚○○均稱其等不知己○○代
    簽系爭買賣契約，係事後己○○告知始知己○○代簽系爭買
    賣契約等情，核與己○○所言相符（見本院卷(三)第106、107
    頁），足證壬○○、庚○○、子○○事前確不知己○○代簽
    系爭買賣契約。惟查，壬○○自認黃○○在電話中稱30萬元
    係出售系爭土地之價款，如卯○、巳○○等同意出售，壬○
    ○即同意出售（見本院卷(三)第105-106頁），核與辰○○所
    陳相符（見原審卷(二)第40-42頁），足證壬○○確已同意出
    售系爭土地，並授權己○○簽收買賣價款30萬元，故壬○○
    雖不知己○○代理壬○○簽訂系爭買賣契約，惟買賣契約既
    非要式契約，自堪認壬○○確已同意出售系爭土地。另子○
    ○既不知己○○簽收系爭買賣契約之價款30萬元，亦不知己
    ○○簽名於系爭買賣契約上，又黃○○證稱庚○○於96年12
    月17日晚間急於出門，故僅將壬○○之電話告知黃○○即離
    去，庚○○既未向黃○○表示同意出售系爭土地之意思，復
    未授權己○○簽訂系爭買賣契約及簽收價金30萬元，堪認子
    ○○、庚○○確無訂立系爭買賣契約之意思，僅壬○○、己
    ○○同意出售系爭土地。
十、午○○等5人有無同意或授權寅○○簽訂系爭買賣契約？寅
    ○○有表見代理或隱名代理之適用？
  (一)丁○○主張：午○○等5人已授權寅○○簽訂系爭買賣契約
    ，即令未授權亦應成立表見代理或隱名代理等語。午○○等
    5人則抗辯：其等未授權寅○○簽訂系爭買賣契約等語。寅
    ○○抗辯：其以為午○○等5人就系爭土地並無權利云云。
  (二)按代理人與第三人為法律行為時，雖未以本人名義為之，但
    有為本人之意思，且此項意思為相對人所明知或可得而知者
    ，為隱名代理，仍發生代理之效果（最高法院91年度台上字
    第2461號判決意旨參照）。次按「由自己之行為表示以代理
    權授與他人，或知他人表示為其代理人而不為反對之表示者
    ，對於第三人應負授權人之責任。但第三人明知其無代理權
    或可得而知者，不在此限。」，民法第169條亦有明文。
  (三)經查，證人黃○○固證稱：「寅○○表示他們（午○○等5
    人）都在上班沒有空，而且過去辦理繼承登記的時候，都是
    由寅○○代為處理，而且寅○○也表示此事均已告知並取得
    他的小孩的同意，卯○的太太也表示過去辦理繼承登記都是
    寅○○在處理，所以沒有問題」等語（見原審卷(一)第220頁
    ），然查，系爭買賣契約書均無午○○等5人之簽名，又午
    ○○於本院審理時已否認曾事前授權或事後同意寅○○出售
    系爭土地（見本院卷(三)第104-105頁），自難認寅○○係已
    得午○○等5人之授權，隱名代理其等簽訂系爭買賣契約。
    另丁○○主張寅○○於88年間辦理系爭土地之繼承登記時即
    知午○○等5人有繼承權等語，並提出繼承系統表1紙為證（
    見原審卷(二)第189頁），惟查，該紙繼承系統表既係辰○○
    等15人於88年間辦理系爭土地之繼承登記，僅能證明午○○
    等5人及寅○○知悉午○○等5人為系爭土地之公同共有人，
    惟丁○○既未舉證證明寅○○已得午○○之授權或午○○等
    5人知悉寅○○表示為代理人而不為反對之表示，或午○○
    等5人曾以自己之行為表示以代理權授與寅○○，自難以午
    ○○等5人曾在該繼承系統表上用印，及寅○○為午○○等
    5人之母，遽認午○○等5人應負代理或表見代理之本人責任
    ，故系爭買賣契約對午○○等5人自不生效力。
十一、巳○○、卯○、寅○○、己○○得否以受詐欺為由，撤銷
      系爭買賣契約？
  (一)丁○○主張：其代理人黃○○並無詐欺巳○○、卯○、寅○
    ○之情。巳○○、卯○、寅○○抗辯：丁○○之代理人黃○
    ○向其等詐稱辦理系爭土地之繼承登記須繳納800萬元之遺
    產稅，致其等簽訂系爭買賣契約，自得撤銷等語。己○○則
    以：其受黃○○詐稱卯○等已同意出售系爭土地，自得撤銷
    系爭買賣契約等語抗辯。
  (二)經查，卯○、寅○○、巳○○於96年12月17日以受詐欺為由
    ，撤銷系爭買賣契約，業據提出律師函1件為證（見原審卷
    (一)第19頁），且該函內主張撤銷之理由係：「丁○○委託黃
    ○○詐稱：系爭土地辦理繼承登記需耗費數百萬元等語。」
    。惟其等於97年1月30日所提答辯狀稱：「黃○○表示系爭
    土地辦理繼承登記須繳納高達800萬元之土地增值稅。」等
    語（見原審卷(一)第67頁），另卯○之子即證人宙○○證稱：
    「（問：鄭先生有說要增值稅嗎？）沒有，他只說辦理繼承
    登記要5、600萬元以上，包括罰款、稅金」、「（問：鄭先
    生當時告訴你辦理這件繼承登記要繳什麼費用？）要遺產稅
    、罰款，因為我們這個地拖很久了，跟我講5、6百萬以上，
    後來我爸爸用手指跟我比鄭說要800萬」等語，另證人玄○
    ○證稱：「（問：鄭先生有沒有說辦理土地繼承登記要負擔
    什麼費用？）他說繼承費用可能要好幾百萬，還說土地是共
    業，辦下來很麻煩，我想繼承費用應該是只稅金吧，其他我
    不知道。」等語（見原審卷(一)第230-236頁），是卯○、寅
    ○○、巳○○、玄○○及宙○○就黃○○告知要繳納之稅捐
    究係增值稅或遺產稅、罰款？金額究係5、6百萬元或800萬
    元，其等所述相互矛盾，尚難憑信。
  (三)次查，證人黃○○證稱：「（問：你有跟繼承人說要辦理繼
    承登記要繳什麼費用嗎？）印花稅、代書費、規費，我也沒
    有跟他們說要繳土地增值稅，我跟他們說辦理遺產登記不用
    繳納土地增值稅，而且他們已逾核課遺產稅期間，所以也不
    用繳遺產稅。」等語（見原審卷(一)第227頁），核與辰○○
    自承：「（問：寅○○有沒有跟你提辦理繼承登記要付錢給
    鄭先生或或負擔其他費用嗎？）沒有，直到96年1月9日那天
    有辦理繼承登記的時候不用花錢」、「（問：鄭先生有沒說
    如果你們自己辦理繼承登記要5、6百萬元以上？）沒有。」
    等語（見原審卷(二)第38頁），足證，丁○○之代理人黃○○
    確未告知卯○、寅○○、巳○○要繳納高額土地增值稅。矧
    卯○、寅○○、巳○○亦曾辦理被繼承人Ｉ○○、Ｂ○○所
    有1756地號土地之繼承登記，當知辦理繼承登記毋庸繳納土
    地增值稅（見本院卷(二)第85頁），卯○、寅○○、巳○○復
    曾於88年間就系爭土地另委託Ｄ○○辦理繼承登記未果（見
    本院卷(三)第16頁），是卯○、寅○○、巳○○抗辯黃○○向
    其詐稱辦理繼承登記須繳納巨額土地增值稅或遺產稅云云，
    尚無足採，故卯○、寅○○、巳○○主張受詐欺而撤銷系爭
    買賣契約之意思表示，自不合法。
  (四)又己○○雖以97年1月30日答辯狀之送達，撤銷系爭買賣契
    約之意思表示（見原審卷(一)第72頁）。惟查，己○○於96年
    12月17日簽訂系爭買賣契約時，確已閱覽系爭買賣契約後始
    簽名，並簽收價款30萬元，自無意思表示受詐欺或錯誤可言
    。己○○雖抗辯其係因黃○○向其詐稱卯○、巳○○、寅○
    ○已同意出售系爭土地云云。然查卯○、寅○○、巳○○確
    均同意出售系爭土地，並未受詐欺簽訂系爭買賣契約，業如
    前述，己○○自不得以受黃○○詐欺為由，撤銷系爭買賣契
    約。故己○○以受詐欺為由，而以答辯狀繕本之送達撤銷系
    爭買賣契約，洵無足採。
  (五)綜上所述，卯○、寅○○、巳○○以原證6之存證信函撤銷
    系爭土地買賣契約，及己○○以97年1月30日答辯狀撤銷系
    爭買賣契約，均屬無據。
十二、系爭買賣契約是否違反土地法第34條之1第1項、第5項之
      規定而無效？丁○○得否請求辰○○等15人辦理系爭土地
      之所有權移轉登記？
  (一)按「共有土地或建築改良物，其處分、變更及設定地上權、
    永佃權、地役權或典權，應以共有人過半數及其應有部分合
    計過半數之同意行之。但其應有部分合計逾三分之二者，其
    人數不予計算。」，土地法第34條之1第1項定有明文。次按
    土地法第34條之1第1項規定：「共有土地或建築改良物，其
    處分、變更及設定地上權、永佃權、地役權或典權，應以共
    有人過半數及其應有部分合計過半數之同意行之。但其應有
    部分合計逾三分之二者，其人數不予計算。」同條第5項規
    定：「前4項規定，於公同共有準用之。」其立法意旨在於
    兼顧共有人權益之範圍內，促進共有物之有效利用，以增進
    公共利益。同條第1項所稱共有土地或建築改良物之處分，
    如為讓與該共有物，即係讓與所有權；而共有物之應有部分
    ，係指共有人對共有物所有權之比例，性質上與所有權並無
    不同。是不動產之應有部分如屬公同共有者，其讓與自得依
    土地法第34條之1第5項準用第1項之規定（司法院大法官會
    議釋字第562號解釋意旨參照）。
  (二)經查，系爭土地之共有人為辰○○等15人，依上所述，系爭
    買賣契約有達成合意者，為巳○○、辛○○○、卯○、寅○
    ○、壬○○、己○○、辰○○7人，已如前述，故系爭買賣
    契約同意出售之共有人公同共有部分合計為37/54（見原審
    卷(二)第53頁計算，計算式：1/6+1/6+1/9+1/54+1/36+1/36+1
    /6=37/54），合計為68.5%，已逾應有部分3分之2（即36/54
    ），其共有人數自得不再計算，故巳○○等4人、壬○○、
    己○○、辰○○與丁○○簽訂之系爭買賣契約，自合於土地
    法第34條之1第5項準用第1項之規定，巳○○等14人抗辯系
    爭買賣契約違反前揭規定而無效，洵無足採。
  (三)次按土地法第34條之1第5項公同共有準用同條第4項規定，
    共有人出賣公同共有土地或建築改良物時，他共有人得以同
    一價格優先承購。該優先承購權人一經表示以同一條件優先
    承購，則該共有土地或建築改良物之買賣契約即當然於出賣
    之共有人與優先承購之共有人間成立，且為實現應由優先承
    購之共有人優先購買之立法目的，是於該共有人行使優先承
    購權之後，原承買人自不得請求出賣之共有人所有權移轉登
    記（最高法院95年台上字第2214號、91年台上字第1224號、
    83年台上字第1529號判決意旨參照）。
  (四)經查，巳○○等4人及壬○○、己○○、辰○○共7人雖已同
    意出售系爭土地予丁○○，惟查其餘公同共有人並未同意出
    售系爭土地，又未同意出售共有人中之午○○等5人、庚○
    ○、戊○○○於97 年8月15日民事上訴狀內依土地法第34條
    之1第4項之規定，表示願意共同以系爭買賣契約相同之條件
    行使優先承買權（見本院卷(一)第27頁），其中戊○○○於96
    年12月間已收到系爭買賣之通知，有丁○○所提92年12月11
    日台北34支局第3836號存證信函在卷可憑（見原審卷(一)第83
    -85頁），戊○○○之子玄○○亦證稱戊○○○之法定代理
    人即其配偶丙○○確有收到上開存證信函（見原審卷(一)第23
    8頁），故戊○○○自受系爭買賣契約之通知後至97年8月15
    日始表示行使優先承買權，已逾土地法第34條之1執行要點
    第11點第2款之規定，自不生行使優先承買權之效力，其餘
    共有人午○○等5人及庚○○於行使優先承買權則屬合法。
  (五)丁○○雖抗辯午○○等5人及庚○○至遲於原審第1次開庭時
    即已知系爭買賣契約之存在等語，惟查，丁○○及其他出賣
    系爭土地之共有人既未通知午○○等5人及庚○○行使優先
    承買權，午○○等5人及庚○○於97年8月15日行使優先承買
    權即屬合法，揆諸上開說明，午○○等5人、庚○○行使優
    先承買權後，丁○○即不得再請求原出賣之共有人即巳○○
    等4人、辰○○、壬○○、己○○移轉系爭土地之所有權。
十三、丁○○得否請求辰○○等15人賠償1,000萬元？
  (一)丁○○主張：其向辰○○等15人買受系爭土地後，以1,400
    萬元轉售予亥○○，並向亥○○收取第一期買賣價款500萬
    元，因辰○○等15人反悔不賣，致丁○○加倍賠償亥○○
    1,000萬元，爰依民法第231條第1項、第216條之規定，請求
    辰○○等15人賠償所受損害及所失利益1,000萬元等語（見
    原審卷(二)第77頁反面、本院卷(二)第177頁反面）。巳○○等
    14人則抗辯：丁○○於系爭土地是否確能過戶前將系爭土地
    出售予亥○○，故系爭土地未能過戶所生損害與系爭買賣契
    約間無因果關係，且午○○等5人、辛○○○、壬○○等4人
    及戊○○○均未同意出售系爭土地，系爭土地未能辦所有權
    移轉登記係因丁○○違反土地法第34條之1之規定所致，自
    不得請求賠償等語。
  (二)按部分共有人依土地法第34條之1第1項，將共有土地之全部
    出賣於人，就為處分之共有人而言，係出賣其應有部分，並
    對未同意出售之共有人之應有部分有權一併處分出賣，此種
    處分權乃係基於實體法規定而發生。未同意出售之共有人並
    未與買受人訂立買賣契約，自不能因其應有部分一併出售並
    移轉與買受人，且得領取買賣價金，而謂與買受人間有買賣
    關係存在。土地法第34條之1第5項既規定，該條第1項至第
    3項規定，於公同共有準用之，則公同共有土地部分共有人
    依上開規定，將公同共有土地全部出售於人時，亦應為同一
    解釋（最高法87年台上字第866號、88年台上字第1703號判
    決意旨參照）。經查，系爭買賣契約係由巳○○、卯○、寅
    ○○簽訂，另辛○○○則授權予巳○○簽訂，另壬○○已同
    意出售系爭土地，復委由己○○收受買賣價金30萬元，己○
    ○亦同意出售系爭土地，並簽名於系爭買賣契約，其等確與
    丁○○間成立買賣契約關係。惟查，午○○等5人、子○○
    、庚○○、戊○○○共8人雖係系爭土地之公同共有人，惟
    並未同意出售系爭土地，已如上述，是其等既未同意出售系
    爭土地，復未簽名於系爭買賣契約，與丁○○間自無買賣關
    係存在，故丁○○主張午○○等5人、子○○、庚○○、戊
    ○○○未依系爭買賣契約履行，屬給付遲延，請求賠償丁○
    ○賠償予亥○○之1,000萬元，自屬無據。
  (三)次查，丁○○主張其將系爭土地以1,400萬元之價格轉售予
    亥○○，並收受買賣價金500萬元，因巳○○等4人、辰○○
    、壬○○、己○○未履行系爭買賣契約，致亥○○求償1,00
    0萬元等情，業據丁○○提出土地買賣契約書、支票、存證
    信函、支付命令、民事聲請支付命令狀、協議書為證（見原
    審卷(二)第55-62、106-107、112頁）。且丁○○支付予亥○
    ○之1,000萬元確經亥○○提示兌現，復據丁○○提出支票
    正反面影本附卷可參（見本院卷(一)第181-183頁），本院並
    依職權向華南商業銀行懷生分行查明丁○○確有提示亥○○
    所簽發面額500萬元之支票，另向安泰商業銀行景美分行、
    聯邦商業銀行北中和簡易型分行查明亥○○已提示丁○○所
    交付面額200萬元、800萬元之支票，有安泰商業銀行景美分
    行、華南商業銀行懷生分行98年9月29日函、聯邦商業銀行
    北中和簡易型分行98年10月6日函附卷可按（見本院卷(二)第
    114-118頁），自堪信為真實。
  (四)又查，系爭買賣契約第9條約定：「若乙方（即出賣人）違
    反本契約各條款約定或中途不賣時，甲方（即買受人）得解
    除契約，此時乙方應將所收款項全數退還外，另賠償甲方同
    額價款違約金。」，有丁○○所提系爭買賣契約1份在卷可
    參（見原審卷(一)第9頁），是該條既約定系爭買賣契約之出
    賣人如違約或中途不賣時，應將所收款項全部退還外另賠償
    同額價款違約金（見原審卷(二)第8-9頁），然系爭買賣契約
    業經午○○等5人及庚○○行使優先承買權，致系爭買賣契
    約無法繼續履行，是丁○○受有1,000萬元之損害，乃因午
    ○○等5人及庚○○行使優先承買權所致，與巳○○等4人、
    辰○○、己○○、壬○○未履行系爭買賣契約並無相當因果
    關係，故丁○○依民法第233條第1項、第216條之規定（見
    原審卷(二)第77頁反面），請求巳○○等4人、辰○○、己○
    ○、壬○○賠償1,000萬元損害云云，尚屬無據。
十四、巳○○等14人得否請求丁○○返還系爭土地之所有權狀？
  (一)巳○○等14人反訴主張丁○○無權占有其等所有系爭土地之
    權狀，爰依民法第767條之規定，請求丁○○返還等語。丁
    ○○則抗辯：其係有權占有系爭土地之所有權狀等語。
  (二)按土地法第34條之1第4項所定之優先購買權，僅係主張優先
    購買之共有人與出賣應有部分之共有人間內部債之關係，故
    共有人將其就共有土地之應有部分出賣於第三人所訂立之買
    賣契約，並不因他共有人對之行使優先購買權而當然失其效
    力（最高法院80年台上字第2009號判決意旨參照）。
  (三)經查，巳○○等4人、壬○○、己○○確已同意出售系爭土
    地，業如上述，丁○○雖因其他共有人午○○等5人及庚○
    ○行使優先承買權而不得向辰○○等15人請求辦理系爭土地
    所有權移轉登記，然查共有人行使土地法第34條之1第4項之
    優先承買權，僅係主張優先承買之共有人與出賣系爭土地之
    共有人即巳○○等4人、壬○○、己○○間以同一條件成立
    買賣契約關係，惟巳○○等4人、壬○○、己○○、辰○○
    與丁○○間之系爭買賣契約不因午○○等行使優先承買權而
    失其效力，故丁○○依系爭買賣契約代辦繼承登記而占有巳
    ○○等4人、壬○○、己○○、辰○○所有之系爭土地所有
    權狀，自屬有權占有（系爭買賣契約第第14條僅約定代辦繼
    承登記完成後應返還代刻之印章），非無法律上原因，而系
    爭買賣契約並未因他共有人行使優先承買權而失效，則巳○
    ○等4人、壬○○、己○○依無權占有之法律關係，請求丁
    ○○返還系爭土地如附表1編號1至4、10、13所示權狀字號
    之權狀，洵屬無據。
  (四)再按請求返還所有物之訴，應以現在占有該物之人為被告（
    最高法院90年台上字第2217號、94年台上字第499號判決意
    旨參照）。經查，戊○○○固主張丁○○無權占有戊○○○
    所有之系爭土地所有權狀，並提出土地登記謄本1件為證。
    惟查，戊○○○為系爭土地之公同共有人，並已辦畢繼承登
    記，然戊○○○因欠繳書狀費80元，故地政機關迄未核發系
    爭土地之所有權狀，此觀系爭土地登記謄本之記載即明（見
    原審卷(一)第14頁），自難認丁○○為戊○○○所有系爭土地
    所有權狀之現占有人，故戊○○○請求丁○○返還系爭土地
    所有權狀，亦屬無據。
  (五)又按以無權占有為原因，請求返還所有物之訴，被告對原告
    就其物有所有權存在之事實無爭執，而僅以非無權占有為抗
    辯者，原告於被告無權占有之事實，無舉證責任。被告應就
    其取得占有係有正當權源之事實證明之。如不能證明，則應
    認原告之請求為有理由（最高法院92年台上字第312號、91
    年 台上 字第 2182 號判決意旨參照）。經查，午○○等5
    人、子○○、庚○○為系爭土地之公同共有人，且與丁○○
    間並無買賣關係存在，丁○○復未舉證證明其有何占有其等
    所有系爭土地所有權狀之正當權源，故午○○等5人、子○
    ○、庚○○請求丁○○返還如附表1編號5至9、11至12所示
    字號之所有權狀，自屬有據。
十五、綜上所述，戊○○○、壬○○等4人均未拋棄繼承，仍係
      系爭土地之公同共有人，並經共有人巳○○等4人、壬○
      ○、己○○、辰○○7人同意出售系爭土地，其公同共有
      之部分已逾3分之2，惟午○○等5人及庚○○已依土地法
      第34條之1第4項行使優先承買權，丁○○請求辰○○等15
      人塗銷系爭土地之繼承登記，並請求原出賣之共有人辦理
      所有權移轉登記暨請求損害賠償，均屬無據。另午○○等
      5人、庚○○、子○○未與丁○○簽訂系爭賣契約出售系
      爭土地，自得請求丁○○返還其等所有之系爭土地所有權
      狀，惟巳○○等4人、壬○○、己○○既同意出售系爭土
      地，丁○○基於系爭買賣契約即為有權占有其等之所有權
      狀，又戊○○○雖為系爭土地之公同共有人，然尚未經地
      政機關核發所有權狀，故巳○○等4人、壬○○、己○○
      、戊○○○請求丁○○返還權狀亦屬無據。從而，丁○○
      依系爭買賣契約之法律關係及民法第231條第1項、第216
      條、第242條之規定，請求辰○○等15人賠償1,000萬元及
      自民事追加二狀繕本送達翌日起算之法定遲延利息，及就
      土地所有權移轉登記部分變更後之先位聲明請求辰○○等
      15 人於丁○○給付剩餘買賣價款後移轉系爭土地所有權
      ；及變更後備位聲明一至三請求辰○○等15人應將系爭土
      地關於戊○○○及壬○○等4人之繼承登記塗銷及於丁○
      ○給付剩餘買賣價款後辦理所有權移轉登記，均無理由，
      應予駁回，丁○○請求賠償1,000萬元本息部分之假執行
      聲請亦失所附麗，應併予駁回。另午○○等5人、庚○○
      、子○○反訴請求丁○○返還如附表1編號5至9、11、12
      所示之所有權狀，為有理由，應予准許，至巳○○等4人
      、壬○○、己○○、戊○○○反訴請求丁○○返還系爭土
      地之所有權狀，為無理由，應予駁回。原審命丁○○返還
      巳○○等4人、壬○○、己○○、戊○○○所有權狀部分
      所為Ｊ○敗訴之判決，暨為准、免假執行之宣告，尚有未
      洽，上訴意旨就此部分求予廢棄改判，為有理由，爰由本
      院予以廢棄改判如主文第2、3項所示。至於原審判決駁回
      丁○○請求辰○○等15人賠償1,000萬元本息，並駁回其
      假執行之聲請及命丁○○返還午○○等5人、子○○、庚
      ○○之所有權狀，暨為准、免假執行之宣告，經核於法均
      無不合，丁○○上訴意旨就此部分求予廢棄改判，另就系
      爭土地所有權移轉登記所為之變更之訴，均為無理由，應
      駁回丁○○之上訴及其變更之訴。
十六、又丁○○雖聲請訊問證人卯○同母異父之兄弟Ｋ○○，並
      主張Ｋ○○於其母Ｌ○○○68年10月21日死亡後亦拋棄繼
      承，可證明戊○○○及壬○○等4人均拋棄繼承等語，惟
      查壬○○等4人、戊○○○與Ｋ○○之被繼承人並非同一
      人，其等繼承人死亡之時間亦不相同，自難以Ｋ○○拋棄
      繼承推認壬○○等4人及戊○○○是否拋棄繼承，故本院
      認無通知Ｋ○○到庭訊問之必要。另本件事證已臻明確，
      兩造其餘之攻擊防禦方法及所提之證據，經審酌後認均無
      礙判決之結果，爰不予一一論述。
十七、據上論結，本件丁○○之上訴為一部有理由，一部無理由
      ，變更之訴為無理由，爰判決如主文。
中    華    民    國    99    年    7     月    30    日
                  民事第十三庭
                        審判長法  官  蕭艿菁
                              法  官  楊絮雲
                              法  官  周舒雁
正本係照原本作成。
如不服本判決，應於收受送達後20日內向本院提出上訴書狀，其
未表明上訴理由者，應於提出上訴後20日內向本院補提理由書狀
（均須按他造當事人之人數附繕本）上訴時應提出委任律師或具
有律師資格之人之委任狀；委任有律師資格者，另應附具律師資
格證書及釋明委任人與受任人有民事訴訟法第466條之1第1項但
書或第2項（詳附註）所定關係之釋明文書影本。如委任律師提
起上訴者，應一併繳納上訴審裁判費。
中    華    民    國    99    年    7     月    30    日
                              書記官  秦仲芳
附註：
民事訴訟法第466條之1（第1項、第2項）：
對於第二審判決上訴，上訴人應委任律師為訴訟代理人。但上訴
人或其他法定代理人具有律師資格者，不在此限。
上訴人之配偶、三親等內之血親、二親等內之姻親，或上訴人為
法人、中央或地方機關時，其所屬專任人員具有律師資格並經法
院認為適當者，亦得為第三審訴訟代理人。
┌─────────────────────────────────────────┐
│附表1：戌○○（民國前6年12月6日死亡）配偶Ｍ○○民國13年10月29日死亡），繼承人僅長 │
│       男Ｎ○（21年6月27日死亡），配偶Ｏ○○已死亡，以下房次為Ｎ○之房次及房份    │
│                                                                                  │
├─┬────┬────┬──┬───┬─────┬─────┬──────────┤
│編│房    次│姓    名│應  │已  收│原審先位聲│原審備位聲│  權  狀  字  號    │
│號│（房份）│        │繼  │價  金│明丁○○應│明丁○○應│                    │
│  │        │        │分  │      │給付價款  │給付價款  │                    │
├─┼────┼────┼──┼───┼─────┼─────┼──────────┤
│１│大房    │巳○○  │1/6 │15萬元│130萬元   │135萬元   │96北板地字第053923號│
├─┤Ｉ○○  ├────┼──┼───┼─────┼─────┼──────────┤
│２│（1/3） │辛○○○│1/6 │15萬元│130萬元   │135萬元   │96北板地字第053924號│
├─┼────┼────┼──┼───┼─────┼─────┼──────────┤
│３│二房    │卯○    │1/9 │15萬元│130萬元   │135萬元   │96北板地字第053934號│
├─┤Ｂ○○  ├────┼──┼───┼─────┼─────┼──────────┤
│４│        │寅○○  │1/54│15萬元│216,667元 │225,000元 │96北板地字第053935號│
├─┤        ├────┼──┼───┼─────┼─────┼──────────┤
│５│        │午○○  │1/54│      │216,667元 │225,000元 │96北板地字第053936號│
├─┤        ├────┼──┼───┼─────┼─────┼──────────┤
│６│        │未○○  │1/54│      │216,667元 │225,000元 │96北板地字第053937號│
├─┤        ├────┼──┼───┼─────┼─────┼──────────┤
│７│        │丑○○○│1/54│      │216,667元 │225,000元 │96北板地字第053938號│
├─┤        ├────┼──┼───┼─────┼─────┼──────────┤
│８│        │酉○○  │1/54│      │216,667元 │225,000元 │96北板地字第053939號│
├─┤        ├────┼──┼───┼─────┼─────┼──────────┤
│９│        │申○○  │1/54│      │216,667元 │225,000元 │96北板地字第053940號│
├─┤        ├────┼──┼───┼─────┼─────┼──────────┤
│１０│        │壬○○  │1/36│己○○│          │          │96北板地字第053941號│
├─┤        ├────┼──┤於96年├─────┼─────┼──────────┤
││        │子○○  │1/36│12月18│          │          │96北板地字第053942號│
├─┤        ├────┼──┤日簽收├─────┼─────┼──────────┤
││        │庚○○  │1/36│30萬元│          │          │96北板地字第053943號│
├─┤        ├────┼──┤支票，├─────┼─────┼──────────┤
││        │己○○  │1/36│惟迄未│          │          │96北板地字第053944號│
│  │        │        │    │提示  │          │          │                    │
├─┼────┼────┼──┼───┼─────┼─────┼──────────┤
││三房    │辰○○  │1/6 │15萬元│616,667元 │2,166,667 │96北板地字第053945號│
│  │地○○  │        │    │、683,│          │元        │                    │
│  │        │        │    │333元 │          │          │                    │
├─┤        ├────┼──┼───┼─────┼─────┼──────────┤
││        │戊○○○│1/6 │15萬元│130萬元   │          │無，欠繳書狀費，繳清│
│  │        │        │    │      │          │          │後發狀。            │
├─┴────┴────┴──┴───┼─────┼─────┼──────────┤
│總計                                │7,166,667 │7,566,667 │                    │
│                                    │元        │元        │                    │
└──────────────────┴─────┴─────┴──────────┘
┌─────────────────────────────┐
│附表2：                                                   │
├───────┬─────────────────────┤
│  判決內簡稱  │          全                  稱          │
├───────┼─────────────────────┤
│巳○○等14人  │除辰○○以外之原告（巳○○等）            │
├───────┼─────────────────────┤
│辰○○等15人  │全體被告                                  │
├───────┼─────────────────────┤
│巳○○等4人   │簽訂買賣契約時在場之巳○○、辛○○○、楊愛│
│              │卿、卯○                                  │
├───────┼─────────────────────┤
│午○○等5人   │午○○、未○○、丑○○○、酉○○、申○○  │
├───────┼─────────────────────┤
│壬○○等4人   │壬○○、子○○、庚○○、己○○            │
└───────┴─────────────────────┘


司法院資訊處製作；財團法人民間司法改革基金會備份。
